【裁判字號】    97,消債抗,6
【裁判日期】    980502
【裁判案由】    更生事件
【裁判全文】
臺灣臺東地方法院民事裁定             97年度消債抗字第6號
抗  告  人  甲○○
                        9號1.
上列抗告人因消費者債務清理條例事件聲請更生，對於民國97年
7 月31日本院97年度消債更字第45號裁定，提起抗告，本院裁定
如下：
    主  文
抗告駁回。
抗告程序費用新臺幣壹仟元由抗告人負擔。
    理  由
一、抗告人於原審聲請及抗告意旨略以：抗告人於民國95年雖與
    最大債權金融機構京城商業銀行成立共同協商債務清償方案
    ，約定每月償還新臺幣（下同）10,366元（下稱95年協商清
    償條件），然因抗告人每月收入約35,100元，且父母無業，
    姊出嫁，妹在學，需獨自負擔家計及胞妹教育費用，不勝負
    荷95年協商清償條件，顯屬非可歸責於抗告人之事由，致履
    行顯有重大困難，爰依消費者債務清理條例（下稱本條例）
    第151條第5項但書之規定向本院聲請更生。然原裁定法院竟
    未命抗告人補正，即率予駁回抗告人之聲請，顯與本條例第
    8 條規定不符。此外，抗告人95年協商清償條件固已考量個
    人及扶養父母與胞妹之生活費用暨學費等支出，經審慎估算
    後認應尚可收支平衡始簽署協議書，但協商成立時抗告人係
    未婚，而於96年8月6日結婚時支出鉅額花用及組織家庭須重
    新添置傢俱、器物及用品等；另因物價連年高漲，胞妹就讀
    私立美和技術學院，學雜費皆調漲，抗告人之收入與支出，
    自協商時起至97年4 月停止繳交協商月付金為止，生活情況
    已有顯著不同，而非如原裁定所認「並未見有重大改變」，
    故提起本件抗告，求為將原裁定廢棄，並裁定准許開始更生
    等語。
二、按聲請更生或清算不合程式或不備其他要件者，法院應以裁
    定駁回之。但其情形可以補正者，法院應定期間先命補正，
    本條例第8 條定有明文。次按債務人與金融機構協商成立者
    ，不得聲請更生或清算。但因不可歸責於己之事由，致履行
    顯有重大困難者，不在此限；而本條例施行前，債務人依金
    融主管機關協調成立之中華民國銀行公會會員辦理消費金融
    案件無擔保債務協商機制（下稱銀行公會無擔保債務協商機
    制）與金融機構成立之協商，準用前項之規定，本條例第15
    1 條第5、6項亦有明文。觀之本條例規定聲請人與金融機構
    前已成立債務協商後，原則上不得聲請更生或清算，然若非
    可歸責於己事由，致履行有重大困難者，此際始可允許債務
    人聲請更生或清算，此乃避免債務人任意毀諾，濫用更生或
    清算之債務清理程序。是債務人若前有協商成立，則「不可
    歸責於己之事由致履行顯有重大困難」之情事，係聲請更生
    之所應具備要件之一。法院如依聲請狀內所述各情即可判斷
    是否符合該要件，自無裁定命補正之必要。至所「不可歸責
    於己之事由」係指清償期間收入與原來協商之情況不同，或
    客觀上支出增多，諸如其後支出有非當時可預期之額外負擔
    ，且該支出為固定性或長時性，非一時可茲解決之情等屬之
    ，具體事例如家屬患病等以致支出增加，或受雇公司倒閉或
    裁員、失業、減薪等等。經查：
  (一)抗告人主張其於96年間因結婚而導致支出增多，然抗告人結
    婚時間為96年8月6日，毀諾時間則於97年4月間，相距達9個
    月之久，兩者之關連性顯然薄弱。且結婚乙節並非不能預期
    之情事，故此所支出之費用應非不能控制，在抗告人負債情
    況下，更應知所節制，豈有任令一己支出增加，棄他人債權
    之清償而不顧？此實有違誠實信用原則。
  (二)抗告人雖謂物價連年高漲，胞妹就讀私立美和技術學院，因
    97年學雜費調漲，與95年協商成立時相較下屬支出增加云云
    。惟按受扶養權利者，以不能維持生活而無謀生能力者為限
    ，民法第1117條定有明文。查抗告人胞妹雖仍在學，然其業
    已成年且並非無謀生能力，已與前開受扶養規定之要件不符
    。若抗告人胞妹無法負擔學費，實可循其他途徑如就學貸款
    之方式以茲解決，倘抗告人基於親情，亦應衡量自身經濟能
    力，在法律所定要件及合乎情理下支出親屬生活費用或謂可
    採，然若以此為由減損自身清償債務之能力，亦屬侵害債權
    人合法之權利，此非法之所許其理自明。
  (三)綜上，抗告人所執「不可歸責於己之事由，致履行有重大困
    難者」之理由均不足。
  (四)次查，抗告人稱其每月收入35,100元，扣除自己生活費、健
    保費、商業保險、扶養費等支出後已不足履約，惟依抗告人
    提出之國軍人員薪餉冊，抗告人每月薪資39,200元，扣除保
    費、退撫費、主副食費、房補費及健保費後實領35,100元，
    是抗告人陳報35,100元尚須扣除健保費用483 元，已與事實
    不符。另抗告人主張須扶養父母林清雄、謝寶麗部分，雖直
    系尊親屬無須符合無謀生能力之要件，惟仍應具備不能維持
    生活之規定，觀諸抗告人之父林清雄名下有房屋一棟、土地
    一筆及汽車一輛；其母謝寶麗亦有汽車2 輛，故渠等是否不
    能維持生活尚非無疑。況扶養義務人有抗告人及其姊，各應
    負1/2 扶養義務，參酌行政院主計處公佈之97年度臺灣省每
    人每月最低生活費標準為9,829 元，則抗告人一己之生活費
    自應以此為限，果有扶養父母之事實，亦以以9, 829元為可
    採（計算式：9,829元×1/2＋9,829元×1/2＝9,829元），
    逾此範圍不應准許。綜上，以抗告人每月35,100元所得計算
    ，扣除上開費用後尚餘15,442元（計算式：35,100元－9,82
    9元－9,829元＝15,442元），仍敷支應95年協商清償條件10
    ,366 元。
  (五)準此，原審裁定駁回抗告人更生之聲請，核無違誤，抗告意
    旨執以前詞，指摘原裁定不當，求予廢棄另為裁定，為無理
    由，應予駁回。
三、據上論結，本件抗告為無理由，依消費者債務清理條例第15
    條，民事訴訟法第495條之1第1項、第449條第1 項、第95條
    、第78條，裁定如主文。
中    華    民    國    98    年    5     月    2     日
                  民事庭    審判長法  官  陳銘珠
                                  法  官  陳兆翔
                                  法  官  傅曉瑄
以上正本係照原本作成。
本裁定不得再抗告。
中    華    民    國    98    年    5    月     2     日
                                  書記官  陳俊吉


司法院資訊處製作；財團法人民間司法改革基金會備份。
